臺灣士林地方法院刑事判決　　　　　　　 96年度訴字第259號
公　訴　人　臺灣士林地方法院檢察署檢察官
被　　　告　乙○○
　　　　　　　　　　（現於台灣台北監獄執行）
上列被告因違反毒品危害防制條例案件，經檢察官提起公訴（95
年度毒偵字第1385、1897號），本院經訊問被告後，被告於準備
程序中為有罪之陳述，經合議庭裁定認本件宜由受命法官獨任進
行簡式審判程序審理，並判決如下：
    主  文
乙○○施用第一級毒品，累犯，處有期徒刑壹年陸月。扣案之第
一級毒品海洛因壹包（淨重零點壹伍公克）、海洛因殘渣袋壹個
（內有海洛因殘渣，量微無法析離秤重）均沒收銷燬；扣案之注
射針筒壹支沒收。
    事  實
一、乙○○前於民國87年間因施用毒品案件，經本院以87年度毒
    聲字第74號裁定送觀察、勒戒後，認有繼續施用毒品傾向，
    再經本院以87年度毒聲字第215 號裁定令入戒治處所施以強
    制戒治，復經本院以87年毒聲字第1044號裁定停止戒治，所
    餘戒治期間付保護管束，嗣因於保護管束期間有繼續施用毒
    品之行為，其違反保護管束應遵守事項情節重大，經本院再
    以88年度毒聲字第669 號裁定撤銷停止戒治，繼續強制戒治
    ，於89年2 月10日執行期滿，分別由臺灣士林地方法院檢察
    署檢察官於89年3 月1 日以89年度戒毒偵字第44號為不起訴
    處分及本院於89年5 月30日以89年度簡字第486 號判決免刑
    確定。詎乙○○於前開強制戒治執行完畢後之5 年內，仍不
    知悔改，於91年間又因施用第1 級毒品、第2 級毒品案件，
    經臺灣士林地方法院檢察署檢察官提起公訴並聲請強制戒治
    （強制戒治部分因法律修正，於93年1 月9 日報結），經本
    院於93年1 月7 日以92年度訴字第362 號判決分別判處有期
    徒刑1 年6 月、5 月確定。再於92年間因犯搶奪罪案件，經
    本院於92年9 月25日以92年度訴字第470 號判決處有期徒刑
    8 月確定。上開2 案經本院以93年度聲字第279 號定應執行
    有期徒刑2 年5 月，已於93年1 月9 日送監執行，甫於95年
    2 月21日縮短刑期執行完畢。詎乙○○仍不知悔悟，又基於
    反覆持續施用第1 級毒品海洛因（下簡稱海洛因）之犯意，
    自95年5 月間起至95年9 月22日止，以平均2 、3 天施用1
    次之頻率，在臺北縣汐止市○○路○ 段26號5 樓之1 處所、
    臺北縣汐止市○○路200 巷28號附近，以針筒注射施打方式
    ，施用第1 級毒品海洛因多次。嗣為警先後於下列時、地分
    別查獲如下：（一）於95年7 月13日上午10時50分許，為警
    在臺北縣汐止市○○○路218 號前查獲，並扣得第1 級毒品
    海洛因1 包（淨重0.15公克）。（二）於95年9 月22日下午
    1 時20分許，為警在臺北縣汐止市○○路200 巷28號附近查
    獲，並扣得海洛因殘渣袋1 個（內有海洛因殘渣，量微無法
    析離秤重）、注射針筒1 支；而經警分別採集其尿液檢體送
    驗結果，均呈鴉片類陽性反應，始查悉上情。
二、案經臺北縣政府警察局移送及臺北縣政府警察局汐止分局報
    請臺灣士林地方法院檢察署檢察官偵查起訴。
    理  由
一、上揭犯罪事實，業經被告乙○○於本院審理時坦承不諱，且
    被告為警查獲後，經採集其尿液檢體先後送台灣檢驗科技股
    份有限公司以酵素免疫分析法初步檢驗，再以氣相層析質譜
    儀法確認檢驗結果，均呈鴉片類反應，有台灣檢驗科技股份
    有限公司95年7 月26日、95年10月9 日濫用藥物尿液檢驗報
    告各1 紙附卷可稽（見臺灣士林地方法院檢察署95年度毒偵
    字第13 85 號偵查卷第51頁、95年度毒偵字第1897號偵查卷
    第46頁）。此外，復有海洛因1 包（淨重0.15公克）、海洛
    因殘渣袋1 個（內有海洛因殘渣，量微無法析離秤重）、注
    射針筒1 支扣案可資佐證。而前開扣案之第1 級毒品海洛因
    1 包（淨重0.15公克），先經臺北縣政府警察局刑事警察大
    隊依臺灣尖端先進生技醫藥股份有限公司製造簡易快速篩檢
    試劑初步檢驗結果，呈嗎啡、海洛因反應；再經法務部調查
    局以化學呈色法及氣相層析質譜儀分析法鑑定結果，認該送
    驗白粉含第1 級第6 項毒品海洛因成分，此有臺北縣政府警
    察局刑事警察大隊毒品初步鑑驗報告單、法務部調查局95年
    9 月19日調科壹字第09523017160 號鑑定書各1 紙在卷可參
    （見甲○95年度毒偵字第1385號偵查卷第22、46頁），足徵
    被告前開施用海洛因之自白與事實相符，堪予採信。
二、按92年7 月9 日新修正之毒品危害防制條例刪除2 犯及3 犯
    之規定，一改修法前繁雜之處遇程序，僅將施用毒品者簡化
    區分為初犯、再犯，並認施用毒品者係屬病患性犯人，以觀
    察、勒戒戒除其身癮，並以強制戒治去除其心癮。經觀察、
    勒戒或強制戒治執行完畢釋放後，若係5 年後再犯該條例第
    10條施用毒品罪者，與同條例第20條第1 項、第2 項關於「
    初犯」之處理方式相同，檢察官應先聲請法院裁定令被告入
    勒戒處所觀察、勒戒，並視有無繼續施用毒品傾向，決定應
    予釋放、為不起訴之處分，或應聲請法院裁定令入勒戒處所
    強制戒治；若係5 年內「再犯」同條例第10條施用毒品罪者
    ，依同條例第23條第2 項規定，檢察官則應依法追訴。觀諸
    該條例第20條第3 項之修正理由：「觀察、勒戒或強制戒治
    5 年後再犯者，顯見前所實施之觀察、勒戒或強制戒治已足
    以遮斷其施用毒品之癮，為期自新及協助其戒除毒癮，對此
    5 年後再犯者，爰明定仍適用初犯之規定，先經觀察、勒戒
    、強制戒治之程序。」及同條例第23條第2 項之修正理由：
    「為配合簡化施用毒品犯之刑事處遇程序，並鑑於經觀察、
    勒戒或強制戒治執行完畢釋放後5 年內再犯者，其再犯率甚
    高，原據以實施之觀察、勒戒及強制戒治既已無法收其實效
    ，自應施以刑事處遇。」顯然如施用毒品者係前經觀察、勒
    戒或強制戒治等治療程序執行完畢5 年後，始再施用毒品之
    「初犯」，因前所執行之觀察、勒戒或強制戒治已足收戒除
    毒癮之效，自應重新執行觀察、勒戒或強制戒治等治療程序
    ，並於治療程序執行完畢後，由檢察官為不起訴處分，毋庸
    對之追訴處罰；反之，在「再犯」之情形，因其先前所為治
    療程序顯未能收戒斷毒癮之效，且考量施用毒品者之再犯率
    偏高，乃簡化其刑事處遇程序，而逕予追訴處罰，不再施以
    治療程序。參酌上開立法理由，修正毒品危害防制條例就施
    用毒品者，祇於「初犯」及「5 年後再犯」二種情形，有其
    追訴條件之限制，即須於初犯經觀察、勒戒或強制戒治釋放
    後，5 年內均無施用毒品之行為，始能認其前所實施之觀察
    、勒戒或強制戒治已足遮斷毒癮，而得於5 年後再犯時，再
    予適用初犯之規定，重行觀察、勒戒等程序。倘5 年內已經
    再犯，被依法追訴處罰，縱其第3 次（或第3 次以上）施用
    毒品之時間在初犯釋放5 年以後，即與「5 年後再犯」之情
    形有別，且因已於「5 年內再犯」，顯見其再犯率甚高，原
    實施觀察、勒戒或強制戒治，已無法收其實效，而無五年戒
    斷期之存在，自無再經觀察、勒戒及強制戒治之必要，應由
    檢察官逕行起訴，始符新法修正之本旨，最高法院95年度台
    非字第59號、第65號判決意旨可資參照。經查，本件被告前
    於87年間因施用毒品案件，經本院以87年度毒聲字第74號裁
    定送觀察、勒戒後，認有繼續施用毒品傾向，再經本院以87
    年度毒聲字第215 號裁定令入戒治處所施以強制戒治，復經
    本院以87年毒聲字第1044號裁定停止戒治，所餘戒治期間付
    保護管束，嗣因於保護管束期間有繼續施用毒品之行為，其
    違反保護管束應遵守事項情節重大，經本院再以88年度毒聲
    字第669 號裁定撤銷停止戒治，繼續強制戒治，於89年2 月
    10日執行期滿，分別由臺灣士林地方法院檢察署檢察官於89
    年3 月1 日以89年度戒毒偵字第44號為不起訴處分及本院於
    89年5 月30日以89年度簡字第486 號判決免刑確定。又於91
    年間因施用第1 級毒品、第2 級毒品案件，經臺灣士林地方
    法院檢察署檢察官提起公訴並聲請強制戒治（強制戒治部分
    因法律修正，於93年1 月9 日報結），經本院於93年1 月7
    日以92年度訴字第362 號判決分別判處有期徒刑1 年6 月、
    5 月確定等情，有前揭臺灣士林地方法院檢察署89年度戒毒
    偵字第44號不起訴處分書、臺灣士林地方法院檢察署刑案資
    料查註紀錄表、臺灣高等法院被告前案紀錄表各1 份附卷可
    考，是被告本次犯行雖距其89年2 月10日強制戒治執行完畢
    釋放逾5 年，然被告於該次強制戒治執行完畢釋放5 年內，
    即於91年間再犯施用毒品之罪，且經法院判處罪刑確定，則
    被告此次施用毒品之犯行，即與毒品危害防制條例第20條第
    3 項所稱之「5 年後再犯」有別。是公訴人依法追訴，於法
    並無不合，故本件事證明確，被告犯行洵堪認定，應依法論
    科。
三、按海洛因為毒品危害防制條例第2 條第2 項第1 款所規定之
    第1 級毒品，核被告乙○○所為，係犯毒品危害防制條例第
    10條第1 項之施用第1 級毒品罪。其施用前後持有毒品之低
    度行為為施用毒品之高度行為所吸收，不另論罪。次按，刑
    事法若干犯罪行為態樣，本質上原具有反覆、延續實行之特
    徵，立法時既予特別歸類，定為犯罪構成要件之行為要素，
    則行為人基於概括之犯意，在密切接近之一定時、地持續實
    行之複次行為，倘依社會通念，於客觀上認為符合一個反覆
    、延續性之行為觀念者，於刑法評價上，即應僅成立一罪。
    學理上所稱「集合犯」之職業性、營業性或收集性等具有重
    複特質之犯罪均屬之，例如經營、從事業務、收集、販賣、
    製造、散布等行為概念者是（最高法院95年度台上字第1079
    號判決要旨參照），亦即立法者針對特定刑罰規範之構成要
    件，已預設其本身係持續實行之複次行為，具備反覆、延續
    之行為特徵，故將之總括或擬制成一個構成要件之「集合犯
    」行為，因刑法評價上為構成要件之行為單數，應僅成立一
    罪。施用毒品本身具備反覆、延續之行為特徵，故在刑法評
    價上，施用毒品應僅成立集合犯一罪。且刑法第56條連續犯
    之規定，業經修正刪除，並自95年7 月1 日施行，其修正理
    由說明四並載明「至連續犯之規定廢除後，對於部分習慣犯
    ，例如竊盜、吸毒等犯罪，在實務運用上應可參考德、日等
    國之經驗，委由學界及實務以補充解釋之方式，發展接續犯
    之概念，對於合乎接續犯或包括的一罪之情形，認為構成單
    一之犯罪，以限縮數罪併罰之範圍」等語，是本院基於前述
    施用毒品構成要件之反覆實行特徵，並考量連續犯規定業經
    刪除之理由，認為行為人基於反覆實行之犯意，在密切接近
    之一定時、地，持續實行單次或複次之施用毒品行為，應僅
    成立集合犯一罪。經查，被告有前開事實欄所載之前科紀錄
    ，且在本案中，被告自95年5 月間起至95年9 月22日止，以
    平均2 、3 天施用1 次之頻率，未間斷地施用海洛因，顯見
    被告係因對毒品有相當依賴性，乃基於多次實施犯行之決意
    ，於密接之時、地，反覆而持續施用海洛因毒品，揆諸前揭
    說明，自應論以集合犯之包括一罪。至刑法及其施行法固於
    94 年1月7 日經修正公布，於95年7 月1 日生效施行。本案
    被告吸食第1 級毒品海洛因之犯行始自前述法律修正施行前
    ，並持續至法律修正施行後，期間法律雖有變更，惟其所為
    單一犯罪行為既持續實施至法律修正施行後，自無行為後法
    律變更之情形可言，是被告施用海洛因之犯行，應逕依修法
    後之規定論處（最高法院89年度臺非字第186 號裁判意旨參
    照）。再被告有事實欄所載前案犯罪科刑並執行完畢之情形
    ，有臺灣高等法院被告全國前案紀錄表1 份在卷可查，其受
    有期徒刑執行完畢後，5 年內故意再犯有期徒刑以上之本罪
    ，為累犯，應依刑法第47條第1 項之規定加重其刑。爰審酌
    被告前曾有施用毒品之犯行，屢經觀察勒戒及強制戒治之治
    療程序並判刑後，仍未戒除惡習而繼續施用，足見其深陷毒
    癮而難以自拔，並考量其生活狀況、智識程度，施用毒品之
    次數，暨犯罪後坦承犯行等一切情狀，量處如主文所示之刑
    。
四、扣案之第1 級毒品海洛因1 包（淨重0.15公克）、海洛因殘
    渣袋1 個（內有海洛因殘渣，量微無法析離秤重），為違禁
    物，應依毒品危害防制條例第18條第1 項前段規定，不問屬
    於犯人與否，均沒收銷燬之。又扣案之注射針筒1 支，為被
    告所有且係供被告施用第1 級毒品海洛因之用等情，業據被
    告供明在卷，爰依刑法第38條第1 項第2 款規定宣告沒收之
    。
據上論斷，應依刑事訴訟法第273 條之1 第1 項、第299 條第1
項前段，毒品危害防制條例第10條第1 項、第18條第1 項前段，
刑法第11條、第47條第1 項、第38條第1 項第2 款，判決如主文
。
本案經檢察官邱智宏到庭執行職務。
中　　華　　民　　國　　96　　年　　5 　　月　　21　　日
　　　　　　　　　刑事第七庭法　官　王俊雄
以上正本證明與原本無異。
如不服本判決，應於判決送達後10日內，向本院提出上訴狀。
                            書記官  林靜枝
中　　華　　民　　國　　96　　年　　5 　　月　　22　　日
附錄本案論罪科刑法條之依據：
毒品危害防制條例第10條第1 項：
施用第一級毒品者，處6 月以上5 年以下有期徒刑。
